【裁判字號】    96,交聲,1174
【裁判日期】    970226
【裁判案由】    聲明異議
【裁判全文】
臺灣彰化地方法院交通事件裁定       96年度交聲字第1174號
原處分機關  交通部公路總局臺中區監理所彰化監理站
即移送機關
異  議  人  甲○○
即受處分人
上列異議人即受處分人因違反道路交通管理處罰條例案件，對於
交通部公路總局臺中區監理所彰化監理站民國96年11月22日所為
之處分（彰監四字第裁64─JA0000000 號），聲明異議，本院裁
定如下：
    主  文
原處分撤銷。
甲○○不罰。
    理  由
一、按法院受理交通事件，準用刑事訴訟法之規定，道路交通管
    理處罰條例第89條前段定有明文，又按聲明異議案件之處理
    ，除準用刑事訴訟法有關規定外，依道路交通案件處理辦法
    之規定處理之，道路交通案件處理辦法第4 條第1 項亦定有
    明文。上開條例給予當事人申辯及提出證據之機會，符合正
    當法律程序，與憲法第16條保障人民訴訟權之意旨並無抵觸
    ，亦經司法院大法官著有釋字第418 號解釋可參。再按犯罪
    事實應依證據認定之，無證據不得認定犯罪事實，刑事訴訟
    法第154 條第2 項亦有明文。是以法院於審理行為人違反道
    路交通管理處罰條例案件，當踐行完畢調查證據之程序後，
    為事實之認定時，如就原處分機關所認定之行為人違規之事
    實仍有合理之訴訟上懷疑，而無法百分之百確信行為人確有
    該當於道路交通管理處罰條例各該處罰條文之構成要件事實
    時，此際即應依訴訟上之待證事實「倘有懷疑，則從被告之
    利益作解釋」（in dubio pro reo）之證據法則，作對受處
    分人有利之認定。
二、原處分機關略以：受處分人即異議人甲○○所有之4915 -HR
    號車牌，經案外人乙○○懸掛於其所有之PF-5716 號自用小
    客車，於民國96年5 月3 日下午3 時35分許行經南投縣南投
    市○○路199 號前，因「牌照供他車使用行駛公路（報廢車
    牌）」之違規，而為南投縣政府警察局交通隊員警依法當場
    舉發，並依違反道路交通管理處罰條例第12條第1 項第5 款
    之規定，於同年11月22日以彰監四字第裁64－JA0000000 號
    裁決書，裁處罰鍰新臺幣（下同）5400元，於法並無不合等
    語。
三、聲明異議意旨則以：受處分人甲○○之上揭車牌於94年間遭
    人偷走，並於遭竊後1 星期已辦理車牌報廢完畢在案，實不
    可能再借予他人懸掛使用，舉發機關不能單憑擬制推測，即
    認定受處分人有牌照借供他車使用之違規事實，爰依法聲明
    異議等語。
四、經查：
    （一）按汽車牌照借供他車使用或使用他車牌照行駛者，處
          汽車所有人3600元以上10800 元以下罰鍰，並禁止其
          行駛；前項第5 款之牌照、號牌吊銷之，道路交通管
          理處罰條例第12條第1 項第5 款、第2 項後段分別定
          有明文。查道路交通管理處罰條例之立法目的乃為加
          強道路交通管理，維護交通秩序，確保交通安全，其
          本質在維持行政上之秩序，達成國家維持交通秩序之
          行政目的，因而，對於違反本條例所規定行政上義務
          之行為人科處制裁，其性質上屬於行政秩序罰，準此
          ，其處罰對象必限於違反行政上義務之人，倘非違反
          行政上義務之行為人，則無受行政秩序罰之理由。再
          同條例第85條第3 項雖規定：「本條例關於車輛駕駛
          人之處罰，如應歸責於車輛所有人者，處罰車輛所有
          人」，然車輛所有人對該交通違規事實確有不可歸責
          之事由，即不得對之裁罰，合先敘明。
    （二）查本件係南投縣政府警察局交通隊員警，於96年5 月
          3 日下午3 時35分許，在南投縣南投市○○路199 號
          前，見一懸掛4915－HR號車牌之自用小客車，經查該
          車牌號碼係已註銷報廢，遂以電腦查詢車籍資料無訛
          後製單舉發等情，有投警交字第JA0000000 號舉發通
          知單1 紙在卷可稽。雖交通警員掣單舉發違反道路交
          通管理處罰條例所列之違規事實，本質上為行政處分
          ，係公務員基於職務上權力，依法就特定之具體事件
          所為具有公法上效果之單方行政行為，基於公務員為
          公法上行為具有公信力之原則，該行政處分當可被推
          定為真正，但使用偽造、變造或竊得之車牌，將交通
          違規事由歸責於他人之不法情事，於本院審理相關偽
          造文書案件時，亦屢見不鮮，是本院仍應調查相關事
          證，以為判斷。
    （三）受處分人辯稱其車牌遭竊，係因車牌遭竊後始將車牌
          報廢，並未曾將車牌出借或提供他人懸掛等語，其雖
          無法提出相關事證以玆佐證，惟道路交通管理處罰條
          例第12條第1 項第5 款之處罰，需符合「汽車牌照借
          供他車使用」之要件，是除非可證明受處分人確有將
          報廢之牌照出借他人之情形，否則使用他車汽車牌照
          之情形，應為駕駛人有較高之可歸責性。經本院依職
          權調查結果，本件受處分人所有之4915-HR 號車牌確
          實已於94 年7月13日註銷報廢在案，有交通部公路總
          局臺中區監理所彰化監理站車牌遺失切結書1 紙在卷
          可稽，而經本院依職權傳喚證人即駕駛人乙○○，均
          因寄存送達或查無此人而至證人乙○○並未到庭，是
          由上開證據，僅得證明駕駛人乙○○有使用他車牌照
          行駛之情形，而無從證明受處分人確有將牌照出借他
          人使用之情形。況參酌目前我國汽車竊案及偽造、變
          造車牌猖獗，竊車後將原車牌掛至他車，或車牌偽造
          、變造成相似字母、數字，甚至找尋與原車牌之車種
          、車型、顏色相同之汽、機車，加以偽造，以避免警
          方查緝之情形，時有所聞，是上開違規自用小客車，
          亦有可能係經他人偽造或竊得車牌後予以懸掛使用之
          自用小客車。是故，受處分人既已於法定期間，以對
          於違規情事無故意或過失向本院聲明異議，且依現有
          證據，認當日之違規情事是否可歸責受處分人尚有不
          明。是受處分人上開違規事實，證據即嫌不足，復查
          無其他積極證據足以證明受處分人確有原處分機關所
          認定之前開違規行為，依首揭證據法則，自應為對異
          議人有利之認定。
五、據上論結，應依道路交通案件處理辦法第20條前段，裁定如
    主文。
中    華    民    國    97    年    2     月    26    日
                   交通法庭         法    官  黃齡玉
以上正本證明與原本無異。
如不服本裁定，應於裁定送達後5日內向本院提出抗告狀（須附
繕本）。
中    華    民    國    97    年    2     月    26    日
                                    書 記 官  施嘉玫


司法院資訊處製作；財團法人民間司法改革基金會備份。
